臺灣屏東地方法院行政訴訟判決
111年度交字第47號
原      告  戴秀香  
被      告  交通部公路總局高雄區監理所

代  表  人  李瑞銘  
上列當事人間交通裁決事件，原告不服民國111年4月13日交字第
82-ZEC170216號裁決，提起行政訴訟，本院判決如下：
    主  文
原告之訴駁回。
訴訟費用新臺幣參佰元由原告負擔。
    事實及理由
一、程序事項：本件因屬不服被告所為道路交通管理處罰條例第
    8 條之裁決而提起撤銷訴訟，依行政訴訟法第237 條之1 之
    規定，應適用交通裁決事件訴訟程序，再依兩造所述各節及
    卷內資料足認事證已臻明確，本院認無經言詞辯論之必要，
    爰依同法第237 條之7 之規定，不經言詞辯論，逕為判決，
    合先敘明。
二、事實概要：原告所有BEA-2637號自用小客車（下稱系爭車輛
    ）於111年2月6日00時36分許，於國道3號北向411.6公里處
    ，因有「限速110公里，經雷達(射)測速行速171公里，超速
    61公里」、「行車速度超過規定之最高時速逾60公里(處車
    主)」之違規情事，為警製單舉發國道警交字第ZEC170215、
    ZEC170216號違規單，被告認原告違反道路交通管理處罰條
    例第43條第4項之規定，製開裁字第82-ZEC170216號違反道
    路交通管理事件裁決書（下稱原處分），原告不服處罰，遂
    提起本件行政訴訟。
三、本件原告主張：111年2月6日凌晨我帶老婆到潮州吃宵夜完
    ，回鹽埔的路上，老婆肚子不舒服，急需上廁所，因老婆懷
    有5個月身孕，情急下才開快沒注意限速，之後收到罰單，
    到監理機關做反映說明不被諒解，才想到法院與法官說明，
    因為罰單上告知會扣牌6個月，家中也只有這台車能夠帶老
    婆產檢，家中還有領有身障手冊的爸爸需要回診，扣6個月
    時間會造成許多的不便，也不是故意去超速的，才會想反映
    說明一下等語。並聲明：原處分撤銷。
四、被告則答辯以：
　㈠、查，本案車主即原告戴秀香於111年4月13日申辦將國道警
      交字第ZEC170215號違規單之「罰鍰及上道安講習」部分
      移轉歸責駕駛人，爰依處罰條例第43條第1項第2款、同條
      第4項規定處罰汽車所有人「吊扣該汽車牌照6個月」部分
      ，故分別裁處駕駛人與車主，以裁字第82-ZEC170216號違
      反道路交通管理事件裁決書裁處原告吊扣該汽車牌照6個
      月。
　㈡、次查，本案駕駛人(即邱柏元)前於111年2月25日提出陳述
      單所提事項，經舉發單位查覆，距旨案採證地點上游500
      公尺（國道3號北向412.1公里）處設有「警52」標誌，提
      醒用路人行車安全，該標誌牌面設置明確，位置明顯可見
      ，圖樣清晰可辨，復無遭其他物體遮蔽之情，符合道路交
      通管理處罰條例第7條之2第3項規定。舉發員警所使用之
      雷達測速儀器（器號：17E109，檢定合格單號碼：J0GA00
      00000A，有效期限：111年06月30日）係經濟部標準檢驗
      局委託財團法人工業技術研究院檢定合格，衡諸度量衡法
      、度量衡器檢定檢查辦法之規定，與大眾有關之公務檢測
      儀器，既經由國家專責機關檢定合格後加以使用，並定期
      檢測，是該測速器於有效期限內所測得之數值，自能昭得
      公信。查旨揭違規係經雷達測速儀器照相採證，於111年0
      2月06日00時36分，在國道3號北向411.6公里處，測得旨
      揭車輛行速171公里/小時，該路段速限為110公里/小時，
      超速61公里/小時，逾該路段最高速限，違規行為屬實，
      亦無誤拍他車之情事；另查車輛廠牌、型式、顏色均符合
      ，據以逕行舉發並無違誤，另按處罰條例第43條第4項前
      段規定，汽車駕駛人有第一項或前項行為者，並吊扣該汽
      車牌照六個月，吊扣牌照之處分係違反道路交通管理處罰
      條例第43條第1項行為衍生，洵難免除，併予敘明。
　㈢、另查，按「為確保交易公平、維護大眾安全健康及環境保
      護，主管機關得就供交易、證明、公務檢測、環境保護、
      公共安全、醫療衛生有關之度量衡器，指定為法定度量衡
      器。」、「應經檢定之法定度量衡器，其種類及範圍如下
      ：六、速度計：（一）公務檢測用雷達測速儀。（二）公
      務檢測用雷射測速儀（光達式）。（三）公務檢測用感應
      式線圈測速儀。」、「檢定合格並在使用中之法定度量衡
      器，應接受檢定機關（構）之定期或不定期檢查。」，度
      量衡法第5條、度量衡器檢定檢查辦法第3條第1項第6款及
      第17條第1項分別定有明文。本案警方業已提供由經濟部
      標準檢驗局委託財團法人工業技術研究院於110年6月22日
      檢定，檢定合格有效期限至111年6月30日止，有經濟部標
      準檢驗局度量衡器檢定合格證書影本佐證，則該雷達測速
      儀既經由國家專責機關檢定合格後加以使用，且在檢定合
      格有效期限內，其準確性及正確性應值得信賴，故本件有
      採證照片、員警取締超速示意圖、現場標誌照片及雷達測
      速儀檢定合格證書等可稽，員警依法填單舉發，於法洵無
      違誤。
　㈣、按「因避免自己或他人生命、身體、自由、名譽或財產之
      緊急危難而出於不得已之行為，不予處罰。但避難行為過
      當者，得減輕或免除其處罰。」，行政罰法第13條定有明
      文，此為法定阻卻違法事由，該法定阻卻違法事由要件：
      ⑴須有緊急危難狀態存在；⑵必須所實行緊急避難之行為，
      於客觀上必須係出於不得已，且於主觀上係出於救助之意
      思。是該條文「出於不得已之行為」，必須通過比例原則
      之檢驗，亦即其避難行為之目的須適當、所採取之措施應
      屬唯一且必要，亦應選擇造成損害最小之方式為之。原告
      雖強調孕婦肚子痛及扣車牌會造成之不方便等情，查，本
      案原告並未檢附任何當時一下交流道後立即就醫之佐證資
      料，以證明違規當時確有其必要且迫切性，本所無從加以
      審酌當時車內是否真載有乘客，且該名乘客是否已處於「
      緊急危難」之狀態而出於「不得已」之行為。況縱使當時
      乘客確於車內且復有身體不適之情狀，駕駛人可請求警察
      協助開路前往醫院就診，以減短救護時間。而原告所主張
      屬「情急、非故意」行為，是自難認有「緊急避難」或其
      他法定之阻卻違法事由。
　㈤、況且，汽車有本件超速60公里上之違規駕駛行為應就所駕
      車輛吊扣牌照6個月，既已為立法者擇為此類重大交通違
      規之罰則，並已明定於處罰條例第43條第4項，則此等罰
      則已具法律保留完整外觀而與憲法第23條保障人民基本權
      意旨無違，再立法者所以於此類重大交通違規情形併將吊
      扣汽車牌照數月擇為處罰態樣，考其立法意旨，除對駕駛
      人課與罰鍰外，亦一併希望以此處罰態樣能督促駕駛人務
      必注意，甚且，於駕駛人所駕車輛為非本人車輛時，亦能
      督促汽車所有權人偕同國家共就此類惡性重大之交通違規
      情形同盡防範義務，蓋超速60公里以上之違規駕駛行為，
      實已具備趨近得用刑罰處罰之公共危險情節，惡性實屬不
      低，雖我國法制僅仍界定此種違規情節僅應課以行政罰責
      ，仍無礙此種交通違規情節對其餘用路人已製造無法忍受
      之公安風險，從而立法者擇以上法內容為督促駕駛人守法
      之手段，難謂立法目缺乏正當性及必要性，並手段與目的
      間之聯結亦難謂不具關聯性。原告以無故意或過失而主張
      撤銷處罰等云云，未考量違規態樣已造成公眾往來通行之
      安全上重大風險，再汽車所有權人本就所有車輛應如何使
      用具絕對管領權利，相較政府之事後處罰或路邊臨檢、攔
      查，責由汽車所有權人協與防範於事前毋寧更能收防制之
      效，則於汽車所有權人與駕駛人非屬同一人情形下，此類
      立法實亦具防杜違規於事前效果，即難謂處罰條例上揭規
      定於憲法就人民基本權之保障規定有何逾越、牴觸而應不
      予適用餘地。此吊扣牌照6個月處罰方式既經立法者循法
      定立法程序制定，即屬交通違規者本應忍受之法秩序破壞
      後之不利益，俾以警惕而免再犯，亦收法治效力(臺灣屏
      東地方法院109年交字第80號判決參照)。
　㈥、綜上理由，原告所有BEA-2637號被警舉發「行車速度超過
      規定之最高時速逾60公里(處車主)」違規情事，有國道警
      交字第ZEC170216號違規單可稽，並經舉發單位查覆確認
      依法舉發無誤，爰依處罰條例第43條第1項第2款、同條第
      4項、同條第5項前段、第63條第1項第3款暨違反道路交通
      管理事件統一裁罰基準表第43條第1項第2款、同條第4項
      （行車速度超過規定之最高時速逾60公里至80公里以內，
      小型車違規，期限內繳納或到案聽候裁決者）裁處車主吊
      扣汽車牌照6個月，應無不當等語以資答辯。
　㈦、並聲明：原告之訴駁回。
五、本件如事實概要欄所述之事實，除依原告起訴狀及被告答辯
    狀可認兩造均不爭執外，復有原處分書暨送達證書、系爭舉
    發通知單暨送達證書、汽車車籍資料查詢表、駕駛人基本資
    料表、駕駛人111年2月25日陳述單、內政部警政署國道公路
    警察局第五公路警察大隊111年3月29日國道警五交字第1115
    700923號函、111年6月28日國道警五交字第1110402162號函
    、警取締超速示意圖、採證光碟等在卷可稽（見本院卷第13
    至32頁），應認屬實。原告不服原處分，提起行政訴訟，並
    以上述事項據為主張，故本件兩造之爭點應為：原處分是否
    適法？
六、本院之判斷：
　　原告對於確實有超速等情不爭執，僅稱當時係因孕妻需上廁
    所而超速，惟查：
  ㈠、按「因避免自己或他人生命、身體、自由、名譽或財產之
      緊急危難而出於不得已之行為，不予處罰。但避難行為過
      當者，得減輕或免除其處罰」，固為行政罰法第13條所明
      定，然觀諸該條文規定之緊急避難行為，須客觀上確有自
      己或他人生命、身體、自由、名譽或財產遭遇緊急危難之
      情形，始足當之。惟該法定阻卻違法事由之要件，其一為
      緊急危難狀態之存在，其二為實行緊急避難行為在客觀上
      必須係不得已者，而其主觀上必須出於救助之意思，是該
      條文「出於不得已之行為」，必須通過比例原則之檢驗，
      亦即其避難行為之目的適當、行為之方式應屬「唯一」且
      「必要」，且應選擇造成損害最小之方式為之。
  ㈡、查本件原告雖稱妻子懷孕且有上廁所之需求，然對於原告
      至多僅能證明妻子懷孕，但對於妻子需上廁所乙事，無從
      證明有何生命、身體、自由、名譽或財產之緊急危難。倘
      係因有流產之虞，正急速趕往醫院，或許仍有斟酌之空間
      ，但為上廁所是否屬於緊急惟難已有可疑，加以因此而超
      速所帶給對於其他用路人之危難，實難認係必要且損害最
      小之方式。
  ㈢、從而，原告之超速行為既不該當虞緊急避難，則被告據此
      予以裁罰，並無違誤。
七、綜上所述，原告於前揭時、地，確有「行車速度超過規定之
    最高時速逾60公里(處車主)」之違規行為，被告因此依罰條
    例第43條第1項第2款、同條第4項、同條第5項前段、第63條
    第1項第3款暨違反道路交通管理事件統一裁罰基準表第43條
    第1項第2款、同條第4項（行車速度超過規定之最高時速逾6
    0公里至80公里以內，小型車違規，期限內繳納或到案聽候
    裁決者）裁處車主吊扣汽車牌照6個月，核無任何違法之處
    ，原告猶執前詞請求撤銷原處分，為無理由，應予駁回。
八、本件判決基礎已臻明確，兩造其餘之攻擊防禦方法及訴訟資
    料經本院斟酌後，核與判決不生影響，無一一論述之必要，
    併予敘明。
九、本件第一審裁判費為300 元，應由原告負擔，爰確定第一審
    訴訟費用額如主文第2 項所示。
據上論結，本件原告之訴為無理由，依行政訴訟法第237 條之7
、第237 條之8 第1 項、第98條第1 項前段，判決如主文。
中　　華　　民　　國　　111 　年　　10　　月　　4 　　日
　　　　　　　　　行政訴訟庭  法　官　薛侑倫
以上為正本，係照原本作成。
如不服本判決，應於判決送達後20日內，向本院提出上訴狀並表
明上訴理由（原判決所違背之法令及其具體內容或依訴訟資料可
認為原判決有違背法令之具體事實），其未載明上訴理由者，應
於提出上訴後20日內向本院補提理由書（上訴狀及上訴理由書均
須按他造人數附繕本，如未按期補提上訴理由書，則逕予駁回上
訴），並應繳納上訴裁判費新臺幣750元。
中　　華　　民　　國　　111 　年　　10　　月　　4 　　日
                              書記官  沈詩雅